臺灣基隆地方法院刑事判決　
111年度金訴字第24號
公  訴  人  臺灣基隆地方檢察署檢察官
被      告  朱建宇


                    （基隆○○○○○○○○）                                居基隆市○○區○○路00○0號0樓之0  
上列被告因違反洗錢防制法等案件，經檢察官提起公訴（110年
度偵字第4397號、第4398號），本院判決如下：
    主  文
甲○○幫助犯洗錢防制法第十四條第一項之洗錢罪，累犯，處有期
徒刑貳月，併科罰金新臺幣參萬元，罰金如易服勞役，以新臺幣
壹仟元折算壹日。
    事  實
一、甲○○可預見金融機構帳戶係個人理財之重要工具，為個人財
    產、信用之重要表徵，如交予他人使用，有供作財產犯罪用
    途之可能，而犯罪者取得他人金融卡(含密碼)之目的，在於
    取得贓款及掩飾犯行不易遭人追查，對於提供帳戶雖無引發
    他人萌生犯罪之確信，但仍以縱若前開取得帳戶之人利用其
    帳戶持以詐欺取財，或掩飾、隱匿特定犯罪所得而洗錢，亦
    不違背其本意之幫助犯意，於民國108年5月10日13時15分前
    某時，將其所申辦之汐止南昌郵局帳戶（帳號000-00000000
    000000，下稱郵局帳戶）之金融卡（連同密碼）交付予真實
    姓名、年籍不詳之人。嗣該不詳之人所屬犯罪集團，意圖為
    自己不法之所有，基於詐欺取財之犯意，於108年5月10日（
    起訴書誤載為5月14日，業據檢察官當庭更正）某時致電乙○
    ○，佯稱為親友急需借款云云，致乙○○陷於錯誤，依指示於
    同日13時15分許，匯款新臺幣（下同）10萬元至甲○○之郵局
    帳戶內，該犯罪集團旋指示少年陳○德（所涉非行，另由臺
    灣臺東地方法院少年法庭審理）持甲○○郵局帳戶之金融卡，
    旋即於同日13時53分、54分將款項提領一空，製造金流斷點
    ，以掩飾、隱匿上開詐欺犯罪所得之去向。嗣經乙○○報警處
    理，經警循線查獲上情。
二、案經乙○○訴由新北市政府警察局永和分局轉送臺南市政府警
    察局報告臺灣臺南地方檢察署呈請臺灣高等檢署署檢察長令
    轉暨法務部調查局臺中調查處移送臺灣新北地方檢察署呈請
    臺灣高等檢署署檢察長令轉臺灣基隆地方檢察署檢察官偵查
    後後提起公訴。
    理  由
壹、程序事項（證據能力）
    按被告以外之人於審判外之陳述，雖不符合刑事訴訟法第15
    9條之1至第159條之4之規定，但經當事人於審判程序同意作
    為證據，法院審酌該言詞陳述或書面陳述作成時之情況，認
    為適當者，亦得為證據，當事人、代理人或辯護人於法院調
    查證據時，知有第159條第1項不得為證據之情形，而未於言
    詞辯論終結前聲明異議者，視為有前項之同意，刑事訴訟法
    第159條第1項及第159條之5分別定有明文。本案當事人就下
    述供述證據方法之證據能力，均未於言詞辯論終結前聲明異
    議，而經本院審酌各該證據方法之作成時，並無其他不法之
    情狀，均適宜為本案之證據，依刑事訴訟法第159條之5之規
    定，有證據能力。至於其餘認定本案犯罪事實之非供述證據
    ，查無違反法定程序取得之情，依刑事訴訟法第158條之4規
    定反面解釋，亦具證據能力。
貳、實體事項
一、認定犯罪事實所憑之證據及理由
    訊據被告甲○○固坦承上開郵局帳戶為其所申辦之事實，惟矢
    口否認有何幫助詐欺取財、幫助洗錢之犯行，辯稱：郵局金
    融卡沒有遺失，沒有將金融卡交給他人使用云云，經查：
  ㈠上開郵局帳戶為被告本人申辦使用等情，業據被告供承屬實
    （見108偵6227卷第35頁），並有被告郵局帳戶之客戶基本
    資料附卷可稽（見臺南市政府警察局善化分局刑案偵查卷宗
    【下稱善化分局偵查卷】第41頁），首堪認定。又告訴人乙
    ○○於前揭時間遭詐騙後，依指示將款項匯至被告郵局帳戶後
    ，旋即遭人持金融卡將帳戶內的款項提領一空等事實，亦據
    證人即告訴人乙○○於警詢證述甚詳（見善化分局偵查卷第54
    至56頁），並有被告郵局帳戶之交易明細資料、告訴人將款
    項匯入被告郵局帳戶之憑證在卷可佐（見善化分局偵查卷第
    45頁、第67頁），此部分事實亦堪認定，足認確有詐騙者從
    事詐欺犯行，且被告郵局帳戶遭持以利用為遂行詐騙、洗錢
    犯行之工具，而為該詐欺、洗錢犯行提供助力無訛。
  ㈡被告雖執前詞以為置辯，然查：
  ⒈關於刑事訴訟之舉證責任，被告否認犯罪時，就其辯解雖不
    負任何證明責任，但倘檢察官指出證明方法，已說服法院無
    合理懷疑而達於確信之程度，致被告將受不利益之判斷時，
    被告提出訴訟上之積極抗辯，但卻未能證明該有利事實可能
    存在，而無法動搖法院因檢察官之舉證對被告所形成之不利
    心證，對於既已存在的積極罪證而言，都是不足以用來形成
    「合理」懷疑的幽靈抗辯，當不得徒以此無從證明其可能存
    在之抗辯事實而排除超越一切合理可疑之積極證據。衡以，
    詐騙者為避免檢警機關自帳戶來源回溯追查出其真正身分，
    常以他人金融機構帳戶供作詐得款項出入之帳戶，且為確保
    能順利以之充為收受贓款之工具，詐騙者與所使用之人頭帳
    戶之持有人必有連結，或以收購、租借而來，或以巧立辦理
    貸款或應徵工作等名目使他人提供帳戶，不論人頭帳戶之來
    源為何，均是經由持有帳戶之本人同意使用，詐騙者方利用
    該帳戶收受贓款。依被告與告訴人所述，彼此間並無任何直
    接或間接之交易往來關係，無積極證據可認被告與對告訴人
    施用詐術之詐騙者為同一人，參諸上開說明，該詐騙者使用
    被告所申辦之郵局帳戶應係經被告同意，詐騙者始指示告訴
    人將款項匯至被告郵局帳戶內甚明。
  ⒉查被告郵局帳戶並無補發金融卡之紀錄，此據中華郵政股份
    有限公司以109年8月20日儲字第1090207495號函復在卷（本
    院109年度金訴字第83號影卷第181頁），被告雖於108年12
    月26日檢察官偵訊時當庭提出郵局帳戶之晶片金融卡為憑（
    108偵27549影卷第111頁），然與案發時間已相隔半年有餘
    ，案發當日該金融卡是否確為被告本人持有管領，尚難以此
    為證。此外，以現今科技及過往案例而言，目前國內從未發
    生晶片卡遭偽造、破解之情，業據中華郵政股份有限公司函
    復在案（本院109年度金訴字第83號影卷第181頁），而告訴
    人受騙於108年5月10日13時15分許匯款10萬元入戶後，旋於
    同日13時53分、54分許，由車手即少年陳○德在台東市區持
    用被告郵局帳戶之金融卡，在ATM提領6萬元、4萬元乙節，
    業經證人即少年陳○德於警詢、另案審理時證述明確（本院1
    09年度金訴字第83號影卷第125至145頁、第228至230頁），
    並有監視錄影畫面擷圖照片在卷足憑（見108偵27549影卷第
    23至31頁），被告所辯於108年5月10日未將郵局帳戶之金融
    卡交給他人使用云云，與事實不符。衡諸財產犯罪之主要目
    的在於取得財物，是犯罪集團於對不特定民眾詐欺取財時，
    雖因為逃避追緝而使用人頭帳戶，然其為確保能夠順利提領
    詐欺所得之贓款，自當使用經帳戶持有人同意提供之人頭帳
    戶，斷無冒著詐欺所得之贓款因帳戶持有人掛失存摺或提款
    卡而無法提領、付出勞費卻無法實現犯罪利益，甚至為警鎖
    定追查等風險，而使用他人非基於己意脫離持有（如遺失、
    被竊等）帳戶之必要。從而，被告上開帳戶既遭犯罪集團作
    為受領贓款之人頭帳戶，被告所辯情節又無證據可憑，且客
    觀上不符情理，而難以採信，可認被告郵局帳戶之金融卡（
    連同密碼）之所以脫離被告使用範圍，顯係被告出於己意交
    付他人使用無疑。
  ⒊金融機構帳戶為個人理財之工具，為便利大眾使用此一理財
    工具，以活絡資金供需，金融機構對於申請開立帳戶並未設
    有任何特殊限制，一般民眾皆能自由申請開戶，並得同時在
    不同金融機構申請開立多數帳戶使用，且目前金融機構之開
    戶手續均相當迅速簡便，此乃眾所周知之事實。又依一般人
    之社會生活經驗，個人經由合法管道取得之收入，若欲利用
    金融機構帳戶存放或提領，本可以自己名義向金融機構申請
    開戶，若非為隱匿自己身分或使人誤信交易對象，殊無大費
    周章以價購或商借等方式取得，進而使用他人名義金融機構
    帳戶之必要。況近年來各類詐欺案件層出不窮，詐欺集團為
    逃避追緝，往往利用人頭帳戶作為受領及提取贓款之帳戶，
    此不僅廣為平面及電子媒體所披載，亦經政府機關一再宣導
    提醒民眾防範。尤以現今各地金融機構所設置之自動櫃員機
    ，莫不設有轉帳匯款操作之警示畫面，或張貼明顯之警示標
    語，促請使用者注意勿輕易受騙而將款項轉入他人帳戶。衡
    諸目前社會資訊藉由電視、廣播、報章雜誌甚至電腦網路等
    管道流通之普及程度，以及一般人在金融機構開立帳戶、使
    用自動櫃員機從事提款或轉帳交易之頻繁，苟見有人寧可向
    不特定人收購或蒐集他人金融機構帳戶使用，亦不思、不願
    以自己名義向金融機構申請開戶，其居心為何，實昭然若揭
    ，帳戶持有人焉能安心將其帳戶之存摺、印鑑章、提款卡及
    密碼提供予此類蒐購帳戶之人，而對該人取得帳戶之目的在
    於實施財產犯罪乙節絲毫未加懷疑？查被告於行為時為年滿
    34歲之成年人，自承教育程度為國中畢業，曾擔任廚師（見
    本院卷第80頁），為具有一般智識程度及社會經驗之人，對
    前述社會情況絕非全無所悉，觀諸卷附郵局帳戶之交易紀錄
    ，被告有與金融機構來往之交易經驗，且被告早年曾向友人
    借用帳戶遭警移送幫助詐欺犯嫌，嗣因罪嫌不足而經臺灣板
    橋(新北)地方檢察署檢察官以100年度偵緝字第1995號不起
    訴處分在案（見本院109年度金訴字第83號影卷第207至209
    頁不起訴處分書），歷經該次調查偵訊過程，被告必然知悉
    不得隨意將帳戶資料交付他人，是以，被告提供郵局帳戶給
    他人，主觀上已預見此舉可能因此使該帳戶供詐騙者作為不
    法收取款項之用，並供作將犯罪所得款項匯入、轉出，而藉
    此掩飾犯罪所得之真正去向，卻仍不違反其本意而執意為之
    ，而具有幫助他人犯詐欺取財罪、洗錢罪之不確定故意，至
    堪認定。
  ㈢綜上，被告前揭所辯屬推諉卸責之詞，委不足取。本案事證
    明確，被告犯行足堪認定，應依法論科。
二、論罪科刑
　㈠按刑法上之幫助犯，係對於犯罪與正犯有共同之認識，而以
    幫助之意思，對於正犯資以助力，而未參與實施犯罪之行為
    者而言（最高法院88年度台上字第1270號判決意旨參照）。
    是以，如未參與實施犯罪構成要件之行為，且係出於幫助之
    意思提供助力，即屬幫助犯，而非共同正犯。被告提供金融
    機構帳戶之金融卡（連同密碼）予他人使用，係使詐欺集團
    向被害人詐騙財物後，得以使用該帳戶為匯款工具，進而取
    得款項以隱匿、掩飾犯罪所得，尚非實施詐欺取財、洗錢之
    構成要件行為，此外，查無證據證明被告有參與詐欺取財、
    洗錢犯行之構成要件行為，堪認被告所為，係參與詐欺取財
    、洗錢之構成要件以外之行為，僅對遂行詐欺取財、洗錢犯
    行資以助力，均為幫助犯。是核被告所為，係犯刑法第30條
    第1項前段、第339條第1項之幫助詐欺取財罪及刑法第30條
    第1項前段、洗錢防制法第14條第1項之幫助洗錢罪。
　㈡被告一幫助行為，使詐欺集團成員遂行詐欺取財犯行，並隱
    匿犯罪不法所得真正去向，局部之行為及目的合致，係以一
    行為同時觸犯幫助詐欺取財罪與幫助洗錢罪，為想像競合犯
    ，應依刑法第55條規定從一重論以幫助洗錢罪處斷。
　㈢被告前因施用毒品案件，經臺灣臺北地方法院以107年度審簡
    字第1307號判決判處有期徒刑3月確定，於107年12月26日執
    行完畢等情，有臺灣高等法院被告前案紀錄表在卷可參，其
    於徒刑執行完畢後，5年以內故意再犯本件有期徒刑以上之
    罪，為累犯。依司法院大法官釋字第775號解釋意旨所示，
    法院應區分行為人所犯情節，裁量是否依刑法第47條第1項
    之累犯規定加重本刑，以避免因一律加重最低本刑，致生行
    為人所受刑罰超過其所應負擔之罪責，其人身自由因此遭受
    過苛之侵害，而不符憲法罪刑相當原則。本院衡酌被告行為
    之不法內涵與罪責程度，考量被告雖有前案紀錄，然其構成
    累犯之罪名與本案罪質不同，犯罪手段、動機顯屬有別，於
    其所犯罪名之法定刑度範圍內，審酌各項量刑事由後，已足
    以充分評價被告所應負擔罪責，認被告尚無依刑法第47條第
    1項規定加重最低本刑之必要，爰不加重其刑，以符罪刑相
    當原則及比例原則。
　㈣被告係對正犯資以助力而實施犯罪構成要件以外之行為，為
    幫助犯，應依刑法第30條第2項規定，按正犯之刑減輕之。
    至於被告始終否認有洗錢犯意，不合自白之規定，無洗錢防
    制法第16條第2項減刑規定之適用，併此敘明。
　㈤爰以行為人之責任為基礎，審酌被告對使用他人帳戶用以詐
    欺、洗錢之猖獗情形有所認識，仍提供其本人之金融帳戶金
    融卡（連同密碼），供他人持為向被害人詐欺取財、洗錢，
    幫助製造金流斷點，增加被害人追償、救濟困難，並使執法
    人員難以追查詐欺集團成員之真實身分，助長詐欺犯罪之風
    氣，危害社會治安與金融秩序，行為殊不足取，又被告否認
    犯行之犯後態度難謂良好，兼衡被告自述國中畢業之智識程
    度、曾擔任廚師、已婚之家庭狀況（見本院卷第80頁），暨
    其之動機、目的、手段、提供之帳戶數量及幫助詐欺集團詐
    得金額等一切情狀，量處如主文所示之刑，並諭知罰金易服
    勞役之折算標準，以資懲儆。
　㈥「任何人都不得保有犯罪所得」為普世基本法律原則，犯罪
    所得之沒收、追徵，在於剝奪犯罪行為人之實際犯罪所得（
    原物或其替代價值利益），使其不能坐享犯罪之成果，以杜
    絕犯罪誘因，可謂對抗、防止財產犯罪之重要刑事措施，性
    質上屬類似不當得利之衡平措施，著重所受利得之剝奪。然
    而，苟無犯罪所得，或無法證明有犯罪所得，自不生利得剝
    奪之問題。是以，在幫助犯之情形，苟幫助犯並未因其幫助
    行為而獲得任何犯罪所得（如未自正犯處取得任何利益）或
    無法證明其有犯罪所得，自不生利得剝奪之問題，亦不需就
    正犯所獲得之犯罪所得而負沒收、追徵之責。本案被告固將
    本人之金融帳戶提供予詐欺集團成員，藉以遂行事實欄所載
    詐欺取財、洗錢之犯行，惟依現存證據資料，尚無積極證據
    證明被告已實際獲取犯罪所得而受有不法利益，是依前開說
    明，尚無宣告沒收其犯罪所得之適用。
據上論斷，應依刑事訴訟法第299條第1項前段，洗錢防制法第14
條第1項，刑法第11條前段、第30條第1項前段、第2項、第339條
第1項、第55條、第47條第1項、第42條第3項前段，刑法施行法
第1條之1第1項，判決如主文。
本案經檢察官唐先恆提起公訴，檢察官陳宜愔到庭執行職務。
中　　華　　民　　國　　111 　年　　3 　　月　　18　　日
                  刑事第五庭  審判長法  官   吳佳齡
                                    法  官   陳怡安
                                    法  官   鄭虹眞
以上正本證明與原本無異。
如不服本判決應於收受送達後20日內向本院提出上訴書狀，並應
敘述具體理由；其未敘述上訴理由者，應於上訴期間屆滿後20日
內向本院補提理由書（均須按他造當事人之人數附繕本）「切勿
逕送上級法院」。
中　　華　　民　　國　　111 　年　　3 　　月　　18　　日
                                    書記官   洪幸如 
附錄本案所犯法條：
《洗錢防制法第14條》
有第二條各款所列洗錢行為者，處7年以下有期徒刑，併科新臺
幣5百萬元以下罰金。
前項之未遂犯罰之。
前二項情形，不得科以超過其特定犯罪所定最重本刑之刑。
《中華民國刑法第339條》
（普通詐欺罪）
意圖為自己或第三人不法之所有，以詐術使人將本人或第三人之
物交付者，處5年以下有期徒刑、拘役或科或併科50萬元以下罰
金。
以前項方法得財產上不法之利益或使第三人得之者，亦同。
前二項之未遂犯罰之。